臺灣高等法院高雄分院刑事判決　　　 110年度交上訴字第47號
上　訴　人
即　被　告　謝清旗


選任辯護人　黃見志律師
上列上訴人因公共危險案件，不服臺灣高雄地方法院109 年度審
交訴字第236 號，中華民國110 年2 月2 日第一審判決（起訴案
號：臺灣高雄地方檢察署109 年度偵字第23194 號），提起上訴
，本院判決如下：
    主  文
原判決撤銷。
謝清旗犯肇事致人傷害逃逸罪，累犯，處有期徒刑陸月，如易科
罰金，以新臺幣壹仟元折算壹日。
    事實及理由
壹、犯罪事實：謝清旗於民國109 年9 月28日下午5 點25分左右
    ，騎乘車牌號碼000-0000號普通重型機車（下稱甲車），沿
    高雄市大寮區光明路3 段由南往北方向行駛，經過該路段44
    6 之1 號前方時，其原本應該注意超車時，應保持半公尺以
    上之間隔超過，而當時並沒有不能注意的情形，但謝清旗卻
    沒有盡到前述注意義務而貿然超越在其右前方、由連可為所
    騎乘之車牌號碼000-000 號普通重型機車（下稱乙車），以
    致甲車因保持間隔不足而擦撞乙車，並使連可為人車倒地，
    因此受有左膝擦挫傷之傷害（過失傷害部分未經告訴）。謝
    清旗在肇事之後，已經知道其肇事導致他人受傷，卻基於肇
    事逃逸的犯罪故意，沒有留在現場採取必要的救護措施，也
    沒有留下任何可以聯絡的資料，就直接騎乘甲車離去事故現
    場。之後警方人員據報前往現場處理，再循線查獲上情。
貳、證據能力：本件作為證據使用的相關審判外陳述，檢察官、
    上訴人即被告謝清旗（下稱被告）及辯護人在本院審判程序
    中都同意有證據能力（見本院卷第92至96頁），本院並考量
    這些陳述作成時的情況正常，所取得的過程也沒有瑕疵，且
    與本案相關的待證事實具有關連性，並依法踐行調查證據程
    序，基於尊重當事人對於傳聞證據的處分權，及證據資料越
    豐富越有助於真實發現的理念，故認作為證據應屬適當，依
    照刑事訴訟法第159 條之5 第1 項的規定，這些審判外的陳
    述都具有證據能力。
參、認定犯罪事實所憑之證據及其認定的理由
一、被告對於犯罪事實的意見：被告在本院審理中，坦白承認其
    有上述肇事致人傷害逃逸犯行。
二、本件依據下列各項證據，可以證明被告有犯罪事實欄所載的
    犯罪行為：
（一）被告在警詢、偵查、原審及本院審理中的自白（見警卷第
      21至24頁、偵卷第18至19頁、原審卷第29、45、49頁、本
      院卷第92、101 頁）：證明本件案發全部過程。
（二）告訴人連可為在警詢（含道路交通事故談話紀錄表）、偵
      查中的陳述（見警卷第13至16、33至34頁、偵卷第17至18
      頁）：證明本件案發全部過程。
（三）本件道路交通事故現場圖（見警卷第27頁）、道路交通事
      故調查報告表（見警卷第29至32頁）、事故現場照片（見
      警卷第39至41頁）：證明事故現場狀況。
（四）路口監視錄影畫面翻拍照片（見警卷第5 至9 頁）、檢察
      事務官就路口監視錄影畫面所製作的勘驗筆錄（見偵卷第
      23至41頁）：證明本件車禍事故發生過程及被告確有行經
      事故現場等事實。
（五）告訴人之安泰醫療社團法人潮州安泰醫院診斷證明書（見
      警卷第17頁）：證明告訴人因本件車禍事故而受有上述傷
      害。
三、綜上所述，本件事證明確，被告犯罪事實欄所載的犯罪行為
    ，已經足以認定，應依法予以論罪科刑。
肆、論罪科刑及上訴論斷的理由
一、新舊法比較部分：被告行為之後，刑法第185 條之4 的規定
    ，已於110 年5 月28日修正公布，並於同年月30日生效施行
    ，該規定修正前的內容為：「駕駛動力交通工具肇事，致人
    死傷而逃逸者，處1 年以上7 年以下有期徒刑」，修正後則
    為：「駕駛動力交通工具發生交通事故，致人傷害而逃逸者
    ，處6 月以上5 年以下有期徒刑；致人於死或重傷而逃逸者
    ，處1 年以上7 年以下有期徒刑。犯前項之罪，駕駛人於發
    生交通事故致人死傷係無過失者，減輕或免除其刑」。因此
    ，依修正前的規定，不分行為人的犯罪情節輕重，其法定刑
    一律為：「1 年以上7 年以下有期徒刑」，修正後則按犯罪
    情節輕重，如行為人致人受一般傷害而逃逸者，其法定刑為
    ：「6 月以上5 年以下有期徒刑」，若行為人致人於死或重
    傷而逃逸者，其法定刑方為修正前之：「1 年以上7 年以下
    有期徒刑」，且行為人於發生交通事故致人死傷為無過失時
    ，並可減輕或免除其刑。經比較新舊法的結果，修正後的規
    定降低部分犯罪情狀的法定刑，且增加減輕或免除其刑的規
    定，顯然對被告較為有利，依刑法第2 條第1 項但書規定，
    本件應適用修正後刑法第185 條之4 的規定。
二、本件被告因騎乘機車過失肇事導致告訴人受傷後逃逸，但告
    訴人所受傷害尚未達刑法第10條第4 項各款規定所稱重傷害
    的程度，故被告的犯罪行為，是犯修正後刑法第185 條之4
    第1 項前段的肇事致人傷害逃逸罪。
三、刑的加重、減輕事由
（一）關於累犯加重部分
    ⒈被告先前因為酒後駕車之公共危險案件，經臺灣橋頭地方
      法院以106 年度交簡字第2196號刑事判決，判處有期徒刑
      3 月、併科罰金新臺幣2 萬5000元確定，所處有期徒刑部
      分於107 年3 月16日易科罰金執行完畢，有臺灣高等法院
      被告前案紀錄表在卷可證。被告受有期徒刑執行完畢，於
      5 年內故意再犯前述有期徒刑以上之罪，應依刑法第47條
      第1 項的規定論以累犯，並加重其法定刑的最高度刑。
    ⒉依據司法院釋字第775 號解釋意旨，刑法第47條第1 項規
      定關於「不分情節，基於累犯者有其特別惡性及對刑罰反
      應力薄弱等立法理由，一律加重最低本刑，於不符合刑法
      第59條所定要件之情形下，致生行為人所受之刑罰超過其
      所應負擔罪責之個案，其人身自由因此遭受過苛之侵害」
      部分，因對人民受憲法第8 條保障之人身自由所為限制，
      不符憲法罪刑相當原則，故牴觸憲法第23條比例原則。而
      要判斷是否有上述解釋所稱罪刑不相當的情形，則應該審
      酌行為人前、後案的犯罪類型、行為態樣是否相同或類似
      ；前案執行完畢與後案發生時間的相距長短；前案是故意
      或過失所犯；前案執行是入監執行完畢或是易科罰金、易
      服社會勞動而執行完畢；前、後案對於他人生命、身體、
      財產等法益侵害情形如何等具體個案因素，再同時考量後
      案的犯罪動機、目的、計畫、行為人年齡、性格、生長環
      境、學識、經歷、反省態度等情形，而為綜合判斷（最高
      法院108 年度台上字第1606號刑事判決可為參考）。
    ⒊本院審酌被告前述構成累犯的前科，雖然也是屬於公共危
      險罪章的犯罪，但與本案所犯肇事致人傷害逃逸罪相較，
      二者在罪質上仍略有不同。再者，被告前案執行完畢的時
      間，距離本案發生時間約2 年6 月，雖為刑法第47條第1
      項所規定「5 年」期間的中期，但被告前案是易科罰金執
      行完畢，並未入監服刑，另被告除上述構成累犯的前科外
      ，在本案發生之前，並無其他犯罪經法院判處罪刑的情形
      ，此有臺灣高等法院被告前案紀錄表在卷可證。此外，告
      訴人因被告肇事所受傷害，僅為左膝擦挫傷，傷勢甚為輕
      微，故被告逃離現場的行為對告訴人生命、身體安全所產
      生的風險極為有限。且被告已於本院審理中與告訴人調解
      成立，並實際賠償告訴人因本件車禍所受到的損害、獲得
      告訴人的原諒，此有本院調解筆錄可以證明（見本院卷第
      75頁），可見被告已以實際行動彌補其所造成的損害，切
      實反省自身的過錯。綜合上述事項為整體觀察，若仍依據
      刑法第47條第1 項規定加重其所犯之罪的最低本刑，而使
      被告無從量處有期徒刑6 月之得易科罰金、易服社會勞動
      的刑度，將導致被告所受刑罰超過其所應負擔罪責，使其
      人身自由因此遭受過苛侵害。因此，就被告上述肇事致人
      傷害逃逸犯行，不依刑法第47條第1 項規定加重其法定最
      低刑。
（二）關於刑法第59條規定部分
    ⒈辯護人雖然主張：告訴人所受傷害十分輕微，並無即刻就
      醫的必要，故被告離開現場，未造成告訴人生命、身體上
      的急迫危險，被告犯罪情節尚屬輕微，且被告事後亦與告
      訴人調解成立，若判處超過6 個月的有期徒刑而使被告需
      要入監服刑，使被告無法照顧其父親及未成年子女，實有
      情輕法重的狀況，請求依刑法第59條規定酌量減輕其刑。
    ⒉刑法第59條的酌量減輕其刑，必須犯罪另有特殊原因或情
      狀，在客觀上足以引起一般同情，而確可憫恕者，認為即
      使宣告法定低度刑期，仍嫌過重，或因立法至嚴，確有情
      輕法重的情形，始有其適用。本院考量車禍肇事後需留在
      現場處理後續事宜乙事，已經宣導多年，故只要是具有一
      般智識能力及社會歷練的人，都有所瞭解。而被告案發時
      為心智成熟的成年人，且表示自己的學歷為高中肄業（見
      本院卷第101 頁），在本院審理中也能夠應答自如，可見
      其智識能力並沒有不如一般正常人的情形，對上述事項，
      自然無法推稱不知，卻仍然於本件車禍事故發生後逃逸離
      去，且依卷內事證，亦未顯示其是因為特殊環境或原因才
      為本件犯行，故其犯罪動機及犯罪情狀在客觀上並沒有足
      以引起一般同情之處。況且，本案經適用修正後刑法第18
      5 條之4 第1 項前段規定論罪，及不依刑法第47條第1 項
      規定加重其法定最低刑後，已無須判處超過6 個月有期徒
      刑的情形；另對照被告本案的整體犯罪情節（含辯護人前
      述主張事項）及被告上述犯行之法定刑、處斷刑，本院也
      認為並無即使宣告法定最低度刑仍嫌過重或情輕法重的狀
      況，自無從依刑法第59條規定予以酌減其刑。因此，辯護
      人此部分主張，尚難予以採認。
四、原審就被告上述肇事致人傷害逃逸犯行，認為犯罪事證明確
    ，因此論處被告罪刑，雖然有其依據，然而：
（一）刑法第185 條之4 的規定於原審判決之後已經修正公布生
      效，且經比較新舊法結果，修正後的規定對被告較為有利
      ，原審未及比較新舊法規定，以致於依法定刑較高的修正
      前規定對被告論罪、科刑，且因此認被告本件犯行有刑法
      第59條規定之適用，容有不當。
（二）依司法院釋字第775 號解釋理由書意旨，為使法院科刑判
      決符合憲法上罪刑相當原則，審判時應先由當事人就加重
      、減輕事實，進行周詳調查及充分辯論，最後由法院依法
      詳加斟酌取捨，並應於判決內具體說明累犯是否加重最低
      刑之理由，其審理始稱完備。109 年7 月15日修正施行之
      刑事訴訟法第289 條第2 項明定量刑之辯論，其立法理由
      明示依前述解釋意旨而特定當事人、辯護人就事實及法律
      辯論後，再就科刑範圍進行辯論，以使量刑更加精緻、妥
      適，而就累犯加重事由，更不待言。原審於行審判程序時
      ，已在前述解釋公布及條文修正施行之後，卻未就被告累
      犯是否加重其刑進行辯論，而未給予被告充分防禦及答辯
      的機會，訴訟程序之踐行已有未盡妥適之處；另於判決理
      由中，僅以被告前案紀錄構成累犯，即依刑法第47條第1
      項規定加重其刑，而未具體說明何以加重其法定最低刑的
      理由，亦有未當；又本院依據司法院釋字第775 號解釋意
      旨，認宜裁量不依刑法第47條第1 項規定加重其法定最低
      刑，已如前述，原審判決予以加重，容有未恰。
（三）被告於本院審理期間與告訴人調解成立，並賠償告訴人所
      受損害，已如前述，而此有利於被告的量刑事項，原審在
      判決時無法予以考量，其所為的量刑結果不免有略重之缺
      憾。
（四）從而，被告以原審判決量刑過重為由提起上訴，應有理由
      ，且原審判決另有前述其他違誤、不當之處，自應由本院
      將原判決予以撤銷改判。
五、本院綜合考量以下事項，就被告上述犯行，判處主文欄所記
    載的刑度，並諭知如易科罰金的折算標準：
（一）被告肇事時所駕駛的交通工具是普通重型機車，肇事地點
      為一般道路，而其肇事原因是超車時未保持安全距離。
（二）告訴人因為被告騎乘機車肇事所受傷害，僅為左膝擦挫傷
      ，傷勢輕微，且案發當時尚有其他人車在場（見警卷第5
      至9 頁之路口監視錄影畫面翻拍照片），故被告逃離現場
      的行為對告訴人生命、身體安全產生之風險極為有限。
（三）被告始終坦承本件肇事致人傷害逃逸犯行，且於本院審理
      期間與告訴人調解成立，並賠償告訴人所受損害等犯後態
      度。
（四）依據臺灣高等法院被告前案紀錄表所載，被告除前述構成
      累犯的前科紀錄外，並無其他犯罪經法院判處罪刑確定的
      紀錄（但另有案件經檢察官為緩起訴處分確定的情形）之
      素行狀況。
（五）被告學歷為高中肄業的智識程度、擔任工人、家中尚有3
      名未成年子女需其照料、其他家庭經濟狀況（參見本院卷
      第101 頁的被告陳述及被告所提之戶籍謄本、診斷證明書
      ）及其他刑法第57條各款所規定的事項。
據上論斷，應依刑事訴訟法第369 條第1 項前段、第364 條、第
299 條第1 項前段，判決如主文。
本案經檢察官張志杰提起公訴，檢察官楊慶瑞到庭執行職務。
中    華    民    國   110    年    10    月    19    日
                  刑事第四庭    審判長法  官  黃建榮
                                      法  官  李嘉興
                                      法  官  陳君杰
以上正本證明與原本無異。
如不服本判決應於收受本判決後20日內向本院提出上訴書狀，其
未敘述上訴理由者，並得於提起上訴後20日內向本院補提理由書
狀（均須按他造當事人之人數附繕本）「切勿逕送上級法院」。
中    華    民    國   110    年    10    月    19    日
                                      書記官  盧雅婷
附錄本判決論罪科刑法條：
修正後中華民國刑法第185條之4
駕駛動力交通工具發生交通事故，致人傷害而逃逸者，處6 月以
上5 年以下有期徒刑；致人於死或重傷而逃逸者，處1 年以上7
年以下有期徒刑。
犯前項之罪，駕駛人於發生交通事故致人死傷係無過失者，減輕
或免除其刑。